【裁判字號】    90,台上,6839
【裁判日期】    901108
【裁判案由】    業務侵占
【裁判全文】
最高法院刑事判決                                九十年度台上字第六八三九號
    上  訴  人  甲○○原名林.
右上訴人因業務侵占案件，不服台灣高等法院台中分院中華民國八十九年五月十七日
第二審更審判決（八十九年度重上更(二)字第九號，起訴案號：台灣台中地方法院檢察
署八十四年度偵字第八七九五號），提起上訴，本院判決如左：
    主  文
原判決撤銷，發回台灣高等法院台中分院。
    理  由
本件原判決認定上訴人甲○○之前夫邱國益與永楷建設有限公司（下稱永楷公司）於
民國八十二年二月一日訂立「廣告企劃業務代理合約書」，由邱國益負責永楷公司所
建房屋之企劃廣告宣傳及代理銷售業務，上訴人則由邱國益派在現場預售房屋，為從
事業務之人，上訴人於八十二年七月二日將永楷公司所興建坐落於台中縣外埔鄉○○
○段「甲后親家」編號Ｇ一號房屋一棟預售予楊政蒼，由楊政蒼之母楊林秀厘先後交
付以楊政蒼之父楊再興簽發之臺灣中小企業銀行沙鹿分行，八十二年七月三日面額新
台幣（下同）五十二萬元，同年七月五日面額二萬元及同年八月五日面額二十七萬元
支票三張，作為支付開工款、預約金及訂約金之用，而契約則於同年七月二十七日正
式簽訂，詎上訴人與邱國益取得上開支票後，因知悉永楷公司經營不善，業與北辰建
設股份有限公司（下稱北辰公司）於同年七月三日協議，由北辰公司內部承受「甲后
親家」預售房地案，上訴人與邱國益恐將來對永楷公司企劃廣告服務費，無法得到足
額清償，竟共同意圖為自己不法之所有，以概括犯意，明知依邱國益與永楷公司所訂
代理合約書之約定，向客戶所經收之款項均應交付永楷公司，卻不為交付而先後將業
務上所收前開二萬元及二十七萬元支票存入台中市第三信用合作社進化分社第000
0000000號上訴人帳戶內兌領，另五十二萬元支票則存入邱國益之母張秀蘭之
台中市第二信用合作社兌現，並因其中二十七萬元支票係指名受款人為永楷公司之負
責人謝其府，上訴人與邱國益因代理永楷公司與客戶簽約之故，而執有永楷公司及謝
其府印章，遂盜用謝其府之印章蓋於該支票上為背書轉讓兌領，致使永楷公司未能收
受上開款項而未將售予楊政蒼之房地移交與北辰公司承受，使永楷公司、謝其府及楊
政蒼受有損害等情。因而撤銷第一審諭知無罪之判決，改判論處上訴人共同連續意圖
為自己不法之所有，而侵占對於業務上所持有之物罪刑，固非無見。
惟查(一)、刑法上之侵占罪，以行為人有為自己或第三人不法之所有之意圖為前提要件
，至於行為人有無該項意圖，自應依證據認定之。又二人互負債務，而其給付種類相
同，並均屆清償期者，各得以其債務，與他方之債務互為抵銷。但依債之性質不能抵
銷或依當事人之特約不得抵銷者，不在此限，民法第三百三十四條第一項定有明文。
本件依原判決事實所認定，上訴人與邱國益因代理永楷公司銷售「甲后親家」房屋，
永楷公司對其等負有廣告服務費之債務在先，因永楷公司經營不善，乃與北辰公司達
成協議，由北辰公司內部承受「甲后親家」預售房地案，上訴人與邱國益恐將來對永
楷公司企劃廣告服務費，無法得到足額清償，將應交還予永楷公司之金錢加以侵占等
情，如屬實情，雙方既互負債務，苟雙方所負債務合於民法債務抵銷之情形，能否認
上訴人有不法所有之意圖？原審未詳加審認，遽行判決，尚嫌速斷。(二)、有罪之判決
書，應記載認定犯罪事實所憑之證據及其認定之理由，刑事訴訟法第三百十條第一款
定有明文，而認定事實所憑之證據，須確實存在，就該卷宗內不難考見者，始克當之
，倘判決書內所記載之證據，與卷內筆錄或證物之內容不相適合，則其判決之根據，
實際上並不存在，自屬採證違法。原判決雖以謝其府於原審前審已作證「其並未在該
二十七萬元支票上蓋章背書，其對於背書之事不知情」，資為認定系爭二十七萬元支
票上之「謝其府」背書係上訴人或邱國益所盜蓋，其等應負偽造文書犯行。然卷查原
審前審雖曾傳訊證人謝其府，但其並未到庭（見更(一)卷第三十六、五十七頁），原判
決所記載之證據，與卷內筆錄不符，亦屬採證違法。(三)、證據雖已調查而其內容尚未
明瞭者，即與未經調查無異，如遽行判決，仍屬刑事訴訟法第三百七十九條第十款規
定所稱應於審判期日調查之證據，而未予調查之違法。上訴人否認有侵占犯行，辯稱
所收預約金等款項均交予邱國益與永楷公司會算，因永楷公司常以工地所收期票轉請
邱國益代尋金主票貼，邱國益才持其中二張向伊貼現，故於伊之三信帳戶中兌現，另
五十二萬元支票則在邱國益母親張秀蘭之二信帳戶兌現，永楷公司至今尚欠伊一百萬
元云云。邱國益除到庭為相同之供述外，另陳稱永楷公司有簽收七十九萬元；七十九
萬元之簽收簿放在車上，車子丟了，簽收簿也一併丟了（見原判決第三頁）。上訴人
上揭重要辯解攸關本件犯罪是否成立，原審未傳訊證人謝其府到庭，亦未調取永楷公
司與北辰公司交接會算之帳目，審慎究明，遽行判決，顯有未合。上訴意旨執以指摘
，為有理由，應認原判決仍有撤銷發回更審之原因。本件雖屬刑事訴訟法第三百七十
六條第三款所列之案件，惟於修正刑事訴訟法施行前原得上訴於第三審法院，且已繫
屬於法院，依刑事訴訟法施行法第五條第一項規定，仍應依施行前之法定程序終結之
，附此說明。
據上論結，應依刑事訴訟法第三百九十七條、第四百零一條，判決如主文。
中      華      民      國     九十     年     十一     月      八      日
                              最高法院刑事第三庭
                                  審判長法官  陳  錫  奎
                                        法官  洪  清  江
                                        法官  李  伯  道
                                        法官  呂  丹  玉
                                        法官  陳  世  雄
      右正本證明與原本無異
                                              書  記  官
中      華      民      國     九十     年     十一     月     十四     日


司法院資訊處製作；財團法人民間司法改革基金會備份。
